臺灣高等法院民事判決　　　　　　　 100年度勞再易字第11號
再審原告　　台灣國際造船股份有限公司
法定代理人　譚泰平
再審被告　　王傳全
上列當事人間給付退休金等事件，再審原告對於中華民國100年9
月6日本院100 年度重勞上字第2號確定判決提起再審，本院判決
如下：
    主      文
再審之訴駁回。
再審訴訟費用由再審原告負擔。
    事實及理由
一、本件再審意旨略以：再審被告以其通過公務人員考試，行政
    院人事行政局（下稱人事行政局）竟將其分發至非公務機關
    之再審原告，在再審原告任職期間，再審原告亦認為再審被
    告具有公務員身分，並要求再審被告參加公保。嗣經濟部水
    利署北區水資源局（下稱北水局）發函商調再審被告，再審
    原告亦回函同意商調，是應認再審原告主動終止僱傭關係，
    否則亦應類推適用再審原告終止僱傭情事，而再審被告之平
    均月薪為新台幣（下同）7萬7,596元等情為由，訴請再審原
    告應支付資遣費446萬7,375元。經第一審法院為再審被告全
    部敗訴之判決，再審被告不服提起上訴，減縮聲明為再審原
    告應給付256萬668元本息，經第二審判命再審原告應給付再
    審被告134萬6,400元及自民國（下同）99年2月7日起算之法
    定遲延利息，並駁回再審被告其餘上訴（下稱原確定判決）
    。其理由略稱再審原告未查明再審被告不具公務員身分，即
    同意北水局商調再審被告，此一判斷失誤如由再審被告獨自
    承擔，致十餘年工作資歷付諸流水，顯與勞動基準法關於保
    障勞工權益、加強勞僱關係之立法宗旨不符，且有違誠信原
    則。解釋上，應認再審原告同意商調時，寓有再審被告不符
    合商調要件時，再審原告改以資遣方式結清年資之意涵；故
    本件勞雇雙方均誤認再審被告具有公務員身分，因而同意再
    審被告離職，自應類推適用勞動基準法第16條之雇主片面終
    止僱傭情節，再審被告得類推適用同法第17條規定而請求資
    遣費。另再審原告自承再審被告自76年2月10日至94年1月26
    日，服務年資共計17 年11月16日，依勞動基準法第17條第1
    、2 款規定，再審被告得請求18個月（即18個基數）之按平
    均薪資計算之資遣費。依再審被告所提銓敘部網站試算表，
    再審被告離職時平均月薪為7萬4,800元，故再審被告可請求
    資遣費134萬6,400元等語。然查再審被告係於94 年1月27日
    離職，原確定判決竟援引經濟部95年3月20日經人字第09503
    599430號函轉銓敘部95 年3月10日部法二字第0952665911號
    函「公營事業人員，如依其所屬組織法或管理規章不具公務
    員身分者，不得參照公務人員任用法第22條規定辦理指名商
    調」之指示，課予再審原告應告知再審被告不適用公務員商
    調程序，俾便再審被告選擇最有利方案之義務，顯違反法律
    不溯及既往之原則。又兩造於原確定判決之重要爭執在於再
    審原告同意商調是否為再審原告主動終止僱傭關係之事由？
    從未為「再審原告同意商調時，寓有再審原告不符合商調要
    件時，再審原告改以資遣方式結清年資之意涵」之主張，詎
    料原確定判決自行創設兩造皆無主張之結果，顯然違反民事
    訴訟法第388 條所規定法院不得就當事人未聲明之事項，而
    有民事訴訟法第496條第1項第1 款適用法規顯有不當之再審
    事由。退而言之，縱認依原確定判決之解釋，再審原告同意
    商調時，寓有再審被告不符合商調要件時，再審原告有改以
    資遣方式結清年資之意涵，則此時再審原告即應直接適用勞
    動基準法第16、17條之規定，而非類推適用勞動基準法第16
    、17條之問題，原確定判決竟類推適用勞動基準法第16、17
    條之規定，亦有適用法規顯有不當之再審事由。再者，再審
    被告提出之銓敘部網站試算表，該試算表之數字為再審被告
    自行填入，並無法證明再審被告之平均薪資確為7萬4,800元
    ，且再審原告亦已提出再審被告離職前平均工資金額為5萬6
    ,767元，則依舉證責任之分配，即應由再審被告進一步舉證
    證明其主張為真實，始由再審原告再就再審被告所抗辯之事
    實，負證明之責，原確定判決竟以再審原告未舉證證明再審
    被告之平均工資為5萬6,767元之事實，而為不利於再審原告
    之認定，顯有違反最高法院43 年台上字第377號判例及舉證
    責任分配原則，亦有適用法規顯有錯誤之再審事由。另再審
    被告係自行參與北水局副工程司一職甄審通過後，主動向再
    審原告表示欲至北水局任職，始離開再審原告，屬再審被告
    自動離職，並非再審原告主動終止雙方僱傭關係，自無勞動
    基準法第14條可歸責於再審原告之事由，使勞工被迫辭職，
    再審被告自不得據此請求資遣費。又再審被告終止勞動契約
    之情形顯非勞動基準法第11條、第13條但書之事由，再審被
    告自無從依勞動基準法第16條之規定請求給付資遣費，是原
    確定判決准許再審被告追加類推適用勞動基準法第16、17條
    規定，亦有適用法規顯有不當之再審事由，爰請求准許廢棄
    原確定判決不利於再審原告之確定部分，並駁回再審被告追
    加之訴等語。
二、按「民事訴訟法第496條第1項第1 款所謂適用法規顯有錯誤
    ，係指確定判決所適用之法規顯然不合於法律規定，或與司
    法院現尚有效及大法官會議之解釋，或本院現尚有效之判例
    顯有違反，或消極的不適用法規，顯然影響裁判者而言。並
    不包括判決理由矛盾、理由不備、取捨證據及認定事實錯誤
    之情形在內。」（最高法院57年台上字第1091號判例、63年
    台上字第880號判例及92年度台上字第320號判決意旨參照）
    。經查，原確定判決認定「被上訴人（即再審原告）未查明
    上訴人（即再審被告）不具公務員身分，即同意北水局商調
    上訴人，此一判斷失誤如由上訴人獨自承擔，致十餘年工作
    資歷付諸流水，顯與勞動基準法關於保障勞工權益、加強勞
    僱關係之立法宗旨不符，且有違誠信原則。解釋上，應認被
    上訴人同意商調時，寓有上訴人不符合商調要件時，被上訴
    人改以資遣方式結清年資之意涵」（見原確定判決第11頁倒
    數第8 行）之結論，乃係斟酌再審原告為國內重要公營企業
    ，歷史悠久，且有專責法務與人事單位，對於員工是否同時
    具有公務員身分，理應知之甚詳，據而推論再審原告誤認再
    審被告為公務員而同意北水局商調時，此一失誤之判斷如由
    再審被告承擔，致再審被告10餘年工作資歷付諸流水，顯與
    勞動基準法保障勞工權益、加強勞僱關係之立法宗旨不符，
    因之類推適用勞動基準法第16條之規定，而准再審被告類推
    適用同法第17條規定請求資遣費（見原確定判決第10、11頁
    ），乃原確定判決依據全辯論意旨及卷內證據資料所為之事
    實判斷，核屬法院之權限，縱兩造從未提出「再審原告同意
    商調時，寓有再審被告不符合商調要件時，再審原告改以資
    遣方式結清年資之意涵」之主張，亦係原確定判決就再審原
    告認誤再審被告公務員身分之事實，是否應類推適用勞動基
    準法第16、17條規定之解釋問題，而非原確定判決自行創設
    兩造皆無主張之結果。退而言之，縱認再審原告不得自行解
    釋誤認再審被告身分之效果，此亦屬原確定判決認定事實錯
    誤之問題，依上開所揭，亦不符適用法規顯有錯誤之再審事
    由。又再審被告雖主張其離職前6 個月平均工資為7萬7,596
    元，並提出再生工資參考表所載為據，惟原確定判決認定該
    再生工資參考表係90 年底資料，並非再審被告離職前6個月
    平均薪資，且再生工資參考表係鼓勵員工配合再生方案，註
    明資遣情形不適用該表，但再審被告當時並未依此結清年資
    ，其於94 年1月27日類推適用資遣而離職時，即無從適用已
    失效之再生工資參考表計算資遣費，而採用再審被告另行提
    出之銓敘部網站試算表，計算其離職前6個月平均月薪為7萬
    4800元，故再審被告可請求資遣費134萬6,400元（74,800*1
    8=1,346,400）。再審原告固曾辯稱再審被告離職前6個月平
    均月薪僅為5萬6,767元部分，則未提出任何證據，以實其說
    。則原確定判決依職權取捨證據，而為上開認定，亦無違誤
    。從而，再審原告指摘原確定判決有上開適用法規顯有錯誤
    之再審事由，即非可取。
三、綜上所述，再審原告主張原確定判決有民事訴訟法第496 條
    第1項第1款適用法規顯有錯誤之再審事由，洵非正當。從而
    ，再審原告提起本件再審之訴，即顯無再審理由，爰不經言
    詞辯論，逕以判決駁回之。
四、據上論結，本件再審之訴為無理由，依民事訴訟法第502 條
    第2項、第78條判決如主文。
中    華    民    國   100    年    10    月    25    日
                    勞工法庭
                        審判長法  官  蕭艿菁
                              法  官  林麗玲
                              法  官  黃豐澤
正本係照原本作成。
不得上訴。
中    華    民    國   100    年    10    月    25    日
                              書記官  江采廷